臺灣高等法院臺南分院刑事裁定
110年度毒抗字第22號
抗  告  人
即  被  告  甲○○




上列抗告人因聲請觀察勒戒案件，不服臺灣臺南地方法院中華民
國109年12月22日裁定（109年度毒聲字第388號），提起抗告，
本院裁定如下：
    主  文
抗告駁回。
    理  由
一、抗告意旨如附件刑事抗告狀所載。抗告人即被告（下稱被告
    ）甲○○另於本院民國110年1月18日訊問時稱：希望不要觀察
    、勒戒，改判徒刑，跟其他已經判決確定的案件定應執行刑
    云云。
二、按毒品危害防制條例第20條第3 項、第23條第2 項規定於10
    9 年1 月15日修正公布，並增訂第35條之1 過渡規定，且均
    於本件被告行為後之109 年7 月15日施行。依毒品危害防制
    條例第35條之1 第1 款、第2 款規定，施行前犯第10條之罪
    之案件，於施行後，偵查中，由檢察官依修正後規定處理；
    審判中，由法院或少年法院（地方法院少年法庭）依修正後
    規定處理。是本件被告犯毒品危害防制條例第10條之罪，應
    依新法規定處理。又按犯毒品危害防制條例第10條之罪者，
    檢察官應聲請法院裁定，令被告入勒戒處所觀察、勒戒，其
    期間不得逾2 月；依前項規定為觀察、勒戒或強制戒治執行
    完畢釋放後，3 年後再犯第10條之罪者，適用本條前2 項之
    規定，毒品危害防制條例第20條第1 項、第3項分別定有明
    文。而上開所謂「3 年後再犯」，只要本次再犯（不論修正
    施行前、後）距最近1 次觀察、勒戒或強制戒治執行完畢釋
    放，已逾3 年者，即該當之，不因其間有無犯第10條之罪經
    起訴、判刑或執行而受影響（最高法院109 年度台上字第38
    26號判決意旨參照）。　　
三、經查：
　㈠被告於109年6月3日20時許，在臺南市永康區公園路某中油加
    油站廁所內，施用第二級毒品甲基安非他命1次之事實，業
    據被告供承不諱，且被告於109 年6月4日15時39分許為警採
    尿送驗結果，呈甲基安非他命陽性反應之事實，有台灣檢驗
    科技股份有限公司濫用藥物實驗室（高雄）109年6月20日報
    告編號 KH/2020/00000000號濫用藥物檢驗報告、應受尿液
    採驗人尿液檢體採集送驗紀錄、尿液檢體採驗同意書在卷可
    按，足認被告上開任意性自白與事實相符，被告於前揭時地
    施用第二級毒品甲基安非他命之事實，自堪認定。　　
　㈡被告前因施用毒品案件，經原審法院以100年度毒聲字第86號
    裁定送觀察、勒戒後，認無繼續施用毒品傾向，於100年10
    月13日釋放出所，並經臺灣臺南地方檢察署檢察官以100年
    度毒偵緝字第159號為不起訴處分確定等情，有臺灣高等法
    院被告前案紀錄表在卷可稽。則被告本案犯行係109年6月3
    日，與前揭觀察、勒戒執行完畢釋放日相距已逾3年，且被
    告於上開觀察、勒戒執行完畢後，未再有受觀察、勒戒或強
    制戒治執行完畢之紀錄，依前揭說明，不問被告於前開觀察
    、勒戒執行完畢釋放日起至本件施用之期間是否因另犯該罪
    ，經起訴、判刑或執行，依法即應予觀察、勒戒，以貫徹修
    法寬典本意。從而，檢察官斟酌個案情節後，認被告確有施
    用第二級毒品之事實，為觀察、勒戒之聲請，原審審核上開
    卷證資料後，裁定將被告送勒戒處所觀察、勒戒，其認事用
    法並無不合。　
　㈢抗告意旨雖指其前於109年間陸續犯施用毒品數罪均經起訴判
    刑（原審法院109年度原簡字第12號、109年度原簡字第20號
    、109年度原簡字第29號），本案反而裁定觀察、勒戒，希
    望本案不要觀察、勒戒，改判徒刑云云。然按毒品危害防制
    條例係鑒於煙毒之禍害蔓延，跨國販賣活動頻繁，而對之有
    所因應。故其立法目的在防止來自世界各國毒害，查緝流入
    毒品，預防及制裁與毒品有關之犯罪，亦即肅清煙毒，防制
    毒品危害，藉以維護國民身心健康，進而維持社會秩序，俾
    免國家安全之陷於危殆（司法院大法官會議釋字第476號解
    釋理由書參照）。而欲戒除毒品，必須從斷絕來源作起，是
    本條例對施用毒品自戕身心之犯罪人，在不違反憲法比例原
    則的要求下，兼有以病患身分對待之立法，其目的即在使施
    用毒品之人能戒除毒品之侵害，待戒除施用毒品者的需求後
    ，毒品交易的市場自然根絕，徹底防制毒品危害國人身心健
    康。是毒品危害防制條例所規定之觀察、勒戒及強制戒治處
    分，其立法意旨在幫助施用毒品者戒除毒癮，該處分之性質
    非為懲戒行為人，而係為消滅受處分人再次施用毒品之危險
    性，目的係在戒除行為人施用毒品身癮及心癮之措施；且觀
    察、勒戒及強制戒治係導入一療程觀念，針對受處分人將來
    之危險所為預防、矯治措施之保安處分，以達教化與治療之
    目的，可謂刑罰之補充制度。是毒品危害防制條例本身所規
    定之觀察、勒戒及強制戒治等保安處分，雖兼具自由刑之性
    質，卻有刑罰不可替代之教化治療作用，其立法意旨在於幫
    助上開施用毒品者戒除毒癮，避免其再次施用毒品之危險性
    ，目的在藉由國家強制力幫助施用毒品者戒除對於毒品之身
    癮及心癮，並無得以其他方式以替代觀察、勒戒之法律明文
    。又毒品危害防制條例認施用毒品者具「病患性犯人」之特
    質，除降低施用毒品罪之法定刑外，並採以觀察、勒戒方式
    戒除其身癮及以強制戒治方式戒除其心癮之措施（毒品危害
    防制條例第20條之立法理由參照），是該條例第20條規定之
    觀察、勒戒係屬強制規定，除檢察官審酌個案情形，為附完
    成戒癮治療之緩起訴處分（同條例第24條第1項），或於犯
    罪未發覺前，自動向衛生福利部指定之醫療機構請求治療，
    醫療機構免將請求治療者送法院或檢察機關（同條例第21條
    第1項），而可排除適用外，凡經犯毒品危害防制條例第10
    條之罪者，檢察官依法提出聲請，法院即應依法裁定令入勒
    戒處所觀察、勒戒，法院並無斟酌以其他方式替代之權，亦
    無從以其之個人因素而免予執行之餘地。從而，法院對於施
    用毒品之人，若合於毒品危害防制條例第20條、第23條所定
    應先施以觀察勒戒之情況者，本於依法裁判之原則，自不得
    任意或依施用毒品者之意願，改科以刑罰之制裁，是被告請
    求改判徒刑取代觀察勒戒之執行，於法不合。
　㈣被告辯稱：其之前已經判決有期徒刑之案件，是否應回溯改
    裁定觀察、勒戒較為公平適當云云。惟查，被告於100年間
    經觀察、勒戒執行完畢後，上開3次所犯施用毒品罪（原審
    法院109年度原簡字第12號、109年度原簡字第20號、109年
    度原簡字第29號）之行為及裁判時，均係發生於毒品危害防
    制條例此次修正之生效日（即109年7月15日）前，換言之，
    此乃被告於上述毒品危害防制條例修法施行前所犯，有其臺
    灣高等法院被告前案紀錄表在卷可參，法院應依當時有效之
    法律對被告論罪科刑。再者，前開案件亦經判決確定及執行
    在案，依法律不溯及既往原則，及參照修正後毒品危害防制
    條例第35條之1第3款：「三、判決確定尚未執行或執行中之
    案件，適用修正前之規定。」規定，自無再適用修正後之規
    定對已確定之案件聲請觀察、勒戒，是被告此部分之主張並
    無理由。
　㈤又被告辯稱：本案原本的偵查案號為109年度毒偵字第1697號
    ，然檢察官聲請裁定觀察、勒戒之案號卻為109年度毒偵字
    第2750號，容有疑義云云。惟查，本案被告於109年6月4日
    為警查獲後，移送臺灣臺南地方檢察署（下稱臺南地檢署）
    偵辦，經臺南地檢署分案為109年度毒偵字第1697號，該案
    經臺南地檢署檢察官偵查終結後聲請簡易判決處刑，惟原審
    法院認檢察官應依修正後之毒品危害防制條例相關規定處理
    ，故以檢察官聲請簡易判決處刑之程序違背規定而諭知公訴
    不受理確定；嗣該案再經臺南地檢署分案109年度毒偵字第2
    750號偵辦等情，此觀諸本案卷附資料即明，則被告質疑同
    一案件卻分2個案號，實屬對案件流程有所誤解，自不足採
    信。
　㈥另被告辯稱：其尚有2件施用毒品案件現由檢察官偵辦中（臺
    南地檢署109年度毒偵字第2201號、109年度毒偵字第2124號
    ），如本案經裁定觀察、勒戒，其餘相同的後案是否一併吸
    收為觀察、勒戒？云云，然按毒品危害防制條例所為之觀察
    、勒戒，屬保安處分之一種，故觀察、勒戒處分之執行，於
    觀察勒戒處分執行條例未規定之事項者，自應適用保安處分
    執行法之相關規定；而依保安處分執行法第4 條之1 規定，
    宣告多數保安處分，期間相同者，執行其一。再者，毒品危
    害防制條例所定之觀察、勒戒，係針對施用毒品之「行為人
    」本身所為矯治處分，是不論其施用毒品犯行之次數多寡，
    倘係在其執行觀察、勒戒前所為之施用毒品行為，均為觀察
    、勒戒矯治之對象，而為該觀察勒戒處分之效力所及。則就
    同一行為人先前多次之施用毒品行為，僅需以單一之觀察、
    勒戒為已足，無庸就行為人之多項施用毒品犯行分別施以多
    次之觀察、勒戒。從而，被告涉犯多次施用毒品案件，縱經
    檢察官分別聲請法院裁定觀察、勒戒處分，亦係屬宣告多數
    保安處分應如何執行之問題，並不影響本件檢察官所為聲請
    及原裁定法院依法所為裁定之合法性及正確性，故被告此部
    分所指，非有理由。
四、綜上所述，原審認被告施用第二級毒品之犯行明確，依毒品
    危害防制條例第20條第3項、第1項規定，准許檢察官之聲請
    ，裁定將被告送勒戒處所觀察、勒戒，核其認事用法俱無不
    合。被告猶執前詞提起抗告，為無理由，應予駁回。
據上論斷，應依刑事訴訟法第412條，裁定如主文。 　　　　
中　　華　　民　　國　　110 　年　　1 　　月　　25　　日
                  刑事第三庭    審判長法　官  陳連發
                                      法　官  洪榮家 
                                      法　官  何秀燕
以上正本證明與原本無異。
不得再抗告。
　　　　　　　　　　　　　　　　　　　書記官  翁心欣
中　　華　　民　　國　　110 　年　　1 　　月　　25　　日